臺灣新竹地方法院民事判決　　　　　　　 95年度訴字第835號
原　　　　告　丁○○
訴　訟代理人　李文傑律師
複　　代理人　乙○○
被　　　　告　丙○○
兼訴訟代理人　戊○○
被　　　　告　甲○○
上列當事人間請求清償借款事件，本院於中華民國96年5月16日
言詞辯論終結，判決如下：
    主  文
被告應連帶給付原告新台幣參佰萬元及自民國九十六年二月九日
起至清償日止，按週年利率百分之五計算之利息。
訴訟費用由被告連帶負擔。
本判決第一項於原告以新臺幣壹佰萬元為被告供擔保後，得假執
行。
    事實及理由
一、本件被告甲○○未於言詞辯論期日到場，核無民事訴訟法第
    386條各款所列情形，爰依原告之聲請，由其一造辯論而為
    判決。
二、原告主張：原告與被告之被繼承人戴承萱為兄弟，被告甲○○及被告丙○○、戊○○分別為訴外人戴承萱之配偶及子女
    ，民國92年底之前，訴外人戴承萱因需協助被告丙○○經營
    事業等因素，陸續向原告借款新台幣（下同）300萬元，當
    時訴外人戴承萱雖於台灣銀行存有享有優惠利率之退休金
    300 餘萬元之存款，然該筆存款之利息收入係訴外人戴承萱
    平日生活之依恃，雙方乃於90年12月2日簽訂借款契約書（
    下稱系爭借款契約書），並約定原告同意暫緩催討，但仍保
    有隨時催討之權利，系爭借款契約書經律師見證；訴外人戴
    承萱則簽發面額為300萬元，發票日為90年12月10之本票一
    紙予原告。嗣因訴外人戴承萱已於95年10月24日過世，被告
    甲○○、丙○○、戊○○為繼承人，依民法第1148條之規定
    ，已繼承戴承萱前開積欠原告借款之債務，且依同法第1153
    條，應負連帶清償之責，爰以起訴狀之送達為催告被告清償
    借款之通知，並依消費借貸及繼承之法律關係提起本訴訟，
    請求被告等連帶給付上開借款及自起訴狀繕本送達最後一位
    被告後1個月之翌日起，按年息百分之五計算之利息。並聲
    明：（一）如主文第1項所示；（二）願供擔保請准宣告假
    執行。
三、被告丙○○及戊○○則以：其等知悉被繼承人戴承萱有向原
    告借款，惟對借款之金額並不瞭解，然被繼承人戴承萱於遺
    囑中交待要清償所積欠原告之300萬元借款，故同意原告之
    請求，惟目前沒有錢還，希望以被繼承人戴承萱之遺產償還
    系爭借款等語，資為抗辯。
四、被告甲○○經合法通知，未於言詞辯論期日到場，僅提出書
    狀辯稱：其與被繼承人戴承萱之婚姻並非為了財產，且其於
    89年9月3日離台至今，未與被繼承人戴承萱有過聯繫，今後
    將退回所有從台灣寄出之信件等語。
五、得心證之理由：
（一）原告主張之事實，已據其提出與所述相符之借款契約書及
      本票影本、戴承萱繼承系統表各1紙及戶籍謄本等件為證
      。依系爭借款契約書之約定：「一、甲方（即訴外人戴承
      萱）前向乙方（即原告）借款款項新台幣參佰萬元。二、
      因甲方雖有台灣銀行優惠儲蓄存款三百一十三萬元，惟甲
      方需仰賴該筆存款支利息收入維生，經乙方諒解，同意暫
      緩催討，然乙方仍保有雖時追討之權利。…」及被告戊○○所提出訴外人戴承萱之遺囑上亦載明：「積欠吾弟丁○○新台幣參佰萬元」等語，是訴外人戴承萱確有向原告借
      款300萬元無訛，且此部分事實，亦為被告丙○○及戊○○所不爭執，而被告甲○○經合法通知未到場爭執，僅以
      書狀泛言其於89年9月3日離台至今，未與訴外人戴承萱有
      過聯繫等語，惟並未提出任何進一步之抗辯及舉證，參諸
      前揭所提出之證據，自堪信原告之主張為真實。
（二）按消費借貸者，謂當事人一方移轉金錢或其他代替物之所
      有權於他方，而約定他方以種類、品質、數量相同之物返
      還之契約，民法第474條第1項定有明文；次按繼承人自繼
      承開始時，除本法另有規定外，承受被繼承人財產上之一
      切權利、義務。但權利、義務專屬於被繼承人本身者，不
      在此限；繼承人對於被繼承人之債務，負連帶責任，民法
      第1148條、1153條第1項分別定有明文。查被告等三人為
      訴外人戴承萱之配偶及子女，為被告所不爭執，其等應為
      訴外人戴承萱過世後之遺產繼承人甚明，而被告等亦未就
      訴外人戴承萱之遺產為拋棄繼承或限定繼承之情事，有本
      院民事紀錄科查詢表（稿）乙份在卷可稽，則其等自應就
      訴外人戴承萱積欠原告之本件債務，負連帶清償之責。
（三）復按借用人應於約定期限內，返還與借用物種類、品質、
      數量相同之物，未定返還期限者，借用人得隨時返還，貸
      與人亦得定1個月以上之相當期限，催告返還，民法第478
      條定有明文。又民法第478條規定：消費借貸未定返還期
      限者，借用人得隨時返還，貸與人亦得定1個月以上之相
      當期限催告返還。所謂貸與人得定1個月以上之相當期限
      催告返還，非謂貸與人之催告必須定有期限，祇須貸與人
      有催告之事實，而催告後已逾1個月以上相當期限者，即
      認借用人有返還借用物之義務，最高法院73年台上字第
      413號判例可資參照。查本件借據並未載明借款之清償期
      為何時，原告亦未能舉證證明本件借款債務乃屬有約定清
      償期之消費借貸，則依上開規定，本件借款債務，應屬未
      定清償期之消費借貸。再給付無確定期限者，債務人於債
      權人得請求給付時，經其催告而未為給付，自受催告時起
      ，負遲延責任。其經債權人起訴而送達訴狀，或依督促程
      序送達支付命令，或為其他相類之行為者，與催告有同一
      之效力。前項催告定有期限者，債務人自期限屆滿時起負
      遲延責任；遲延之債務，以支付金錢為標的者，債權人得
      請求依法定利率計算之遲延利息。但約定利率較高者，仍
      從其約定利率，此觀民法第229條第2項、第3項、第233條
      第1項規定自明，而被告丙○○、被告甲○○係分別於95
      年12月19日、同年月20日收受起訴狀繕本，而本件起訴狀
      繕本並未合法送達予被告戊○○，是故，本院認被告戊○○於96年1月9日言詞辯論期日到庭時，為受催告之時點；
      則自最後一位被告即被告戊○○收受起訴狀繕本時起，即
      生合法催告清償之效力，迄至96年2月8日止即法定1個月
      催告期限截止之翌日起，被告即應就本件債務負遲延責任
      ，而應給付法定遲延利息即按週年利率百分之5計算之利
      息。
（四）從而，原告主張依繼承及消費借貸之法律關係，訴請被告
      連帶給付原告300萬，及自96年2月9日起至清償日止，按
      週年利率百分之5計算之利息，洵屬有據，應予准許。
六、假執行之宣告：原告陳明願供擔保，聲請宣告假執行，核無
    不合，爰酌定相當擔保金額准許之。
七、訴訟費用負擔之依據；民事訴訟法第78條、第85條第2項。
中　　華　　民　　國　　96　　年　　5 　　月　　30　　日
                  民事第一庭    審判長法　官　王銘勇
                                      法  官  王佳惠
                                      法  官  林佑珊
以上正本係照原本做成。
如對本判決上訴，須於判決送達後20日內向本院提出上訴狀。
中　　華　　民　　國　　96　　年　　5 　　月　　30　　日
                                      書記官　龔柏萃
